【裁判字號】    95,重訴,136
【裁判日期】    950912
【裁判案由】    確認債權不存在等
【裁判全文】
臺灣臺中地方法院民事判決             95年度重訴字第136號
原      告  乙○○
訴訟代理人  林根煌律師
被      告  丁○○
訴訟代理人  熊梓檳律師
            林堡欽律師
上  一  人
複  代理人  陳佩吟律師
上列當事人間確認債權不存在等事件，本院於民國95年8月24日言
詞辯論終結，判決如下：
    主      文
原告之訴駁回。
訴訟費用由原告負擔。
    事實及理由
一、原告起訴主張：原告與訴外人許文華於民國77年11月10日合
    資購買坐落台中縣大里鄉○○段346-27地號，面積6052平方
    公尺之土地（嗣經分割、重測編定為大里市○○段 346-137
    地號，面積110平方公尺；同段 346-156地號，面積5,440平
    方公尺；大里市○○段 2064地號，面積509.95平方公尺等3
    筆），約定以原告名義登記為所有權人，惟雙方之權利範圍
    各2分之1。嗣訴外人許文華於 87年8月4日將其應有部分2分
    之1之權利讓與被告。迄94年6月間，原告應被告之要求，簽
    發面額新臺幣（下同）16,000,000元、票據號碼 WG0000000
    、發票日94年6月14日、未載到期日之本票1紙，並提供坐落
    台中縣太平市○○段346-137地號及同段346-156地號等 2筆
    土地，設定16,000,000元之抵押權予被告，作為被告合資權
    利之保障。不料被告竟持系爭本票聲請本院95年度票字第84
    03號民事裁定本票准予強制執行，並聲請本院95年度拍字第
    312號拍賣抵押物裁定准予拍賣上開2筆土地。惟原告與被告
    間僅有共同投資土地之關係，並無該16,000,000債權債務關
    係，為此提起本件訴訟，求為判決確認系爭本票債權及抵押
    債權不存在；被告應塗銷系爭抵押權設定登記等語。並聲明
    ：(一)確認被告對於原告就本院95年度票字第8403號本票准許
    強制執行事件及本院95年度拍字第 312號拍賣抵押物事件所
    載16,000,000元之債權不存在。(二)被告應將坐落台中縣大里
    市○○段346-137地號（面積 110平方公尺）、346-156地號
    （面積5440平方公尺）所設定16,000,000元之抵押權登記塗
    銷。
二、被告則以：77年11月10日原告與訴外人許文華平均出資、共
    同購買系爭土地作為合夥財產，並推由原告出名登記為所有
    權人，嗣於87年8月4日訴外人許文華經原告同意，將其所有
    2分之1股份以16,000,000元讓與被告。惟原告於89年10月間
    未經被告之同意，擅將合夥財產之一即重測後台中縣大里市
    ○○段2064地號土地出售與訴外人林奇聰，並於同年11月間
    辦妥土地所有權移轉登記。原告復於91年 3月間未經被告之
    同意，逕以合夥財產之一即台中縣大里市○○段 346-156地
    號土地為抵押物，設定最高限額 6,000,000元抵押權予臺灣
    銀行股份有限公司。被告迄94年間始知原告擅自處分及設定
    負擔之事實，原告自知理虧，遂與被告協議，由原告以16,0
    00,000元之價格收購被告所有2分之1之合夥股份，並由被告
    簽發面額16,000,000元之本票 1紙，及提供台中縣大里市○○段346-137地號及同段346-156地號土地設定抵押權予被告
    ，作為上開出售股份權利之價金債權之擔保。因此原告訴請
    確認系爭本票債權及系爭抵押權所擔保之債權不存在，均屬
    無據等語，資為抗辯。並聲明：原告之訴駁回。
三、下列事實為兩造所不爭執，並有協議書、讓渡書、土地登記
    謄本、本院95年度拍字第 312號民事裁定、本院95年度票字
    第8403號民事裁定為證，復經本院調取95年度拍字第 312號
    、95年度票字第8403號民事聲請卷宗，查明無誤，自堪信為
    真實，本院採為判決之基礎。
  （一）原告與訴外人許文華於77年11月10日合資購買坐落台中
        縣大里鄉○○段346-27地號，面積6052平方公尺之土地
        （嗣經分割、重測編定為大里市○○段 346-137地號，
        面積110平方公尺；同段 346-156地號，面積5,440平方
        公尺；大里市○○段2064地號，面積509.95平方公尺等
        3 筆），約定以原告名義登記為所有權人，惟雙方之權
        利範圍各2分之1。
  （二）兩造與訴外人許文華於87年8月4日簽立讓渡書，約定訴
        外人許文華將前項合資購買土地之全部權利（下稱合資
        權利）讓渡與被告。兩造同時約定系爭土地之保存、改
        良費用及應納稅捐，由雙方按出資額負擔；處分、使用
        收益及其他權利之行使，應得兩造之同意；登記名義人
        變更時，應由兩造協議定之。
  （三）原告於89年11月13日將上開重測後立新段2064地號土地
        ，以買賣為原因，移轉所有權登記予訴外人林奇聰。
  （四）原告提供上開分割後346-156地號土地，於91年3月11日
        設定本金最高限額 6,000,000元之抵押權予臺灣銀行股
        份有限公司，其登記之債務人為原告。
  （五）原告提供上開分割後346-137地號、346-156地號等 2筆
        土地，於94年 6月16日設定16,000,000元之抵押權予被
        告，其登記之清償日期為95年2月14日。被告於95年3月
        2日就上開抵押物，聲請本院95年度拍字第312號民事裁
        定准予拍賣在案。
  （六）原告於94年6月14日簽發票號WG00000000、面額16,000,
        000元、未載到期日之本票1紙，交付被告收執。被告於
        95年3月2日以該本票，聲請本院95年度票字第8403號民
        事裁定准予強制執行。
  （七）原告於95年4月14日將上開 346-156地號，面積5,440平
        方公尺之土地，分割為同段346-156地號，面積2,524平
        方公尺；同段 346-184地號，面積2,916平方公尺等2筆
        土地。
四、本件訴訟之爭點：
  （一）兩造於94年間，是否曾協議由原告以16,000,000元購買
        被告之合資權利？
  （二）如不爭執事項第(五)點之抵押權設定、第(六)點之本票，究
        係擔保被告之合資權利？或屬擔保被告出售該權利予原
        告之價金債權？
五、得心證之理由：
  （一）原告主張其簽發系爭面額16,000,000元之本票及設定系
        爭16,000,000抵押權予原告，係為擔保被告之合資權利
        ，並未以16,000,000元向被告購買該合資權利等事實，
        固舉證人甲○○到庭證述：「95年 4月初，有一天我去
        乙○○家中，在其家中遇到丁○○‧‧‧當天丁○○與
        乙○○為了土地發生爭執，當時我有聽到乙○○的女兒
        說：『我父親沒有向你借錢，為何事實會弄成這樣』，
        丁○○先生說『我又不是說借款的事情，是為了土地的
        事情』，其他事情我就沒有注意聽了，另外丁○○要離
        開的時候，說『你只要把1600萬元匯給我，我就會塗銷
        土地的抵押』」「（法官問：是否瞭解乙○○開立本票
        及土地設定抵押權之目的？）這我不清楚」「（原告訴
        訟代理人問：是否知悉丁○○先生受讓許文華土地權利
        的事情？）許文華我不太認識，我曾經聽過丁○○受讓
        土地，但事實經過我不太清楚」等語。由此可知，證人
        甲○○僅見聞兩造因土地發生爭執，原告之女兒提及原
        告未向被告借款時，被告立即否認係在談論借款而係爭
        執土地事宜，除此之外，就原告簽發系爭本票及設定系
        爭抵押權之緣由，則均不知情。是證人甲○○之證述，
        尚難證明原告首揭主張之事實為真正。
  （二）被告主張兩造於94年間曾協議由原告以16,000,000元購
        買被告之合資權利，原告並簽發系爭本票及設定系爭抵
        押權，作為被告出售該權利予原告之價金債權之擔保等
        事實，業據提出兩造於94年 6月14日簽立之抵押債務契
        約書為證，復舉證人即辦理系爭抵押權設定登記之代書
        丙○○到庭結證：「丁○○來找我，請我幫他查土地的
        資料，發現乙○○先生已經把其中一筆土地賣掉，另一
        筆土地有辦理貸款，丁○○就去找乙○○商討這件事。
        有一天丁○○找我去乙○○的家中，我到場兩造說已經
        協商，由乙○○以1600萬元將丁○○的土地權利買下，
        但乙○○說沒有那麼多錢，要給他八個月時間，他要去
        籌錢，並願提供他朋友的土地給丁○○設定抵押權，當
        場就簽下抵押權設定契約書及面額1600萬元的本票，因
        沒有印鑑證明，所以他們一起去戶政事務所，由乙○○
        申請印鑑證明，交給我去辦抵押設定，當天雨下很大，
        所以我記得很清楚」等語。參諸系爭抵押權登記之清償
        日期為95年2月14日，距兩造於94年6月14日簽立抵押債
        務契約書，洽為期8個月。且該抵押債務契約書第1條約
        定原告提供土地設定系爭抵押權，第 2條約定原告簽發
        系爭本票，第3條則約定原告承諾於8個月內備齊16,000
        ,000元償還，被告則同意於收到款項後，將系爭本票返
        還，並塗銷系爭抵押權，第 4條則約定原告清償上開債
        務時，被告應將原合夥投資之協議書返還原告等語。顯
        見原告簽發系爭本票及設定系爭抵押權，並非為擔保系
        爭合資權利。蓋如僅擔保被告之合資權利，則原告自無
        現實給付款項予被告之必要，何必約定原告應於 8個月
        內籌足16,000,000元以清償債務？該抵押債務契約書既
        約定原告應給付被告16,000,000元，於清償完畢之同時
        ，被告應將證明合資權利之合夥投資協議書返還原告，
        顯見該金錢給付與被告之合資權利間，有對價之關係。
        是被告主張兩造係協議由原告以16,000,000元購買被告
        之合資權利，原告則簽發系爭本票及設定系爭抵押權，
        作為該買賣價金債權之擔保，應屬真實可採；原告主張
        系爭本票及抵押權乃為擔保被告之合資權利，誠與事實
        不符，無可採信。
  （三）綜上所述，原告簽發系爭本票及設定系爭抵押權，係擔
        保被告出售合資權利予原告之價金債權16,000,000元，
        則系爭本票債權及抵押債權，自屬存在。又該本票債權
        及抵押債權之清償期業於95年 2月14日屆至，原告迄未
        清償，則被告之系爭票據債權及抵押債權，自仍存在。
        是原告提起本件訴訟，確認系爭本票債權及抵押債權不
        存在，並請求被告塗銷系爭抵押權設定登記，均無理由
        ，應予駁回。
六、結論：原告之訴為無理由，依民事訴訟法第78條，判決如主
          文。
中    華    民    國    95    年    9     月    12    日
                  民事第四庭    法  官  張恩賜
以上正本係照原本作成。
如對本判決上訴，須於判決送達後20日內向本院提出上訴狀（須
附繕本）。
中    華    民    國    95    年    9     月    12    日
                                書記官  童貴三


司法院資訊處製作；財團法人民間司法改革基金會備份。
